【裁判字號】    88,上更(一),878
【裁判日期】    890707
【裁判案由】    殺人
【裁判全文】
臺灣高等法院刑事判決                  八十八年度上更(一)字第八七八號
    上  訴  人  臺灣士林地方法院檢察署檢察官
    被      告  戊○○
    指定辯護人  本院甲○辯護人
右上訴人因被告殺人等案件，不服臺灣士林地方法院，八十六年度重訴字第四號，中
華民國八十六年五月三十日第一審判決（起訴案號：臺灣士林地方法院檢察署八十六
年偵字第二四０四號）提起上訴，經判決後，由最高法院發回更審，本院判決如左：
    主  文
原判決撤銷。
戊○○傷害人之身體，因而致人於死，累犯，處有期徒刑柒年陸月。
    事  實
一、戊○○綽號「眼鏡」於民國七十七年間因妨害兵役案件，經臺灣士林地方法院判
    處有期徒刑三月，緩刑二年；八十一年間又因賭博案件，經臺灣高雄地方法院判
    處罰金一萬二千元；八十二年間，再因違反麻醉藥品管理條例案件，經臺灣高雄
    地方法院判處有期徒刑五月，於八十三年七月三十日執行完畢，仍不知悔悟警惕
    。八十五年十一月十二日晚上十一時許，戊○○在臺北市○○街公園香菇亭內與
    流浪漢丁○○、己○○等喝酒，其中流浪漢林俊達質疑戊○○拿其金錢、身分證
    等物，雙方發生口角，引起戊○○之不悅，乃基於傷害之意思，預見撥開頭部，
    打人臉部，推打人胸部，如人因而倒地，碰到地面，腦部受傷，會致人死亡，且
    林俊達為流浪漢，身體瘦弱，仍出手毆打林俊達頭臉部及推打其胸部，致林俊達
    前胸部瘀血並倒地，頭部撞及地面，顱內兩側硬腦膜下出血，經於八十五年十一
    月十三日凌晨零時十五分送醫急救不治死亡。
二、案經台北市政府警察局大同分局移送臺灣台北地方法院檢察署檢察官偵查起訴。
    理  由
一、訊之被告戊○○矢口否認有傷害致死之犯行，辯稱：當天林俊達質問我拿他東西
    ，發生爭執，只出手打其耳光兩、三下，並未將他打倒在地，林俊達可能因腦溢
    血或其他原因死亡，與我無關云云。
二、然查：
  (一)林俊達係被推倒在地，前胸部有瘀血，顱內兩側硬腦膜下出血致死，為檢察官督
    同法醫相驗及解剖屍體鑑定屬實，有勘驗筆錄、驗斷書、臺灣高等法院檢察署法
    醫中心丙○醫鑑字第一０四三號鑑定書在卷可稽。
  (二)被告於警訊時坦承，「林俊達誣賴我拿他的身分證及新台幣三千元之事，而起爭
    執，用手撥他的頭部，將他推開」（見偵查卷第三十四頁反面）。於檢察官訊問
    時坦承推林俊達（同上卷第四十二頁）。於原審亦自白：「死者誤會我拿他皮包
    ，搜我身，我推他，打他兩、三下胸部，他就倒在地上」、「我打他嘴巴二、三
    下，用手捶了他胸部兩下」（見原審卷第十頁、第二十四頁）。另現場目擊證人
    乙○○於警訊、偵查及原審，證人己○○於警訊及原審，證人丁○○於警訊中均
    證稱林俊達說被告拿了他三千元及身分證，被告生氣打林俊達頭胸等處，看到林
    俊達口吐白沫等情（見偵查卷第七、八、十頁，原審卷第二十三、七十一頁）。
  (三)林俊達為流浪漢，身體極為瘦弱，有其屍體照片在卷可考（見偵查卷第二十三頁
    ），而撥打人頭臉部，推打胸部，會使人倒地，而倒地頭部撞及地面，使腦部受
    傷，自會致人死亡，此為眾所週知之事，被告為一般之正常人，客觀上自為被告
    所能預見。被告對瘦弱之林俊達毆打頭臉，推打胸部，使林俊達倒地，頭部撞及
    地，致顱內兩側硬腦膜下出血死亡，是其毆打行為與被害人之死亡，有相當之因
    果關係。
  (四)雖乙○○於警訊稱被告除毆打林俊達頭胸倒地，並用腳猛踢，並抓住林俊達頭與
    地面碰撞，毆打一個多鐘頭才罷手云云，然此為被告所否認，且與其餘上開證人
    所述不符，當係乙○○為死者林俊達之義父，於案發之初，痛恨戊○○，所述誇
    張之詞。其陳述雖加以誇大，然指證被告有打死者倒地之事實，則無不合，非全
    部不可採信。又乙○○於本院前審則改稱並未看到被告打死者，與其前證不符，
    參以其本身亦為流浪漢，走投無路，被告在公園即能找上伊，害怕報復（見偵查
    卷第七頁），當係迴護被告之詞，不足為被告有利之認定。
  (五)被告辯稱其右手臂曾因骨折而手術並因右肱骨骨髓炎併骨不愈合，於八十三年九
    月七日、八十三年十月二十六日、八十五年九月九日三次至新光醫院手術治療，
    手術部位之骨骼持續愈合中，但仍有患部肌肉疼痛及肌力較差之現象，不宜使力
    做大動作及提重物云云，此固有新光醫院八十六年四月二十八日新醫醫字第二
    ０七號函及附件可憑。然被告打人頭臉及推打瘦弱死者倒地，並不須大力，其手
    部曾骨折，並不足為其有利之認定。又檢察官及法醫最初所開林俊達相驗屍體證
    明書記載死因為心臟衰竭，但係未解剖前就外表之所為之初步相驗，其後解剖已
    發現確實死因，該最初之相驗屍體證明書，亦不足為被告有利之認定。
  (六)被告於原審辯稱死者十歲起即過著流浪的日子，依解剖報告觀之，其全身多處出
    現病狀，復有動脈血管硬化現象，死者當晚死於腦溢向之可能性不僅存在，且極
    高云云。惟經本院函詢法務部法醫研究所研判林俊達之確實死因，該所研判意見
    略以：死者有右側顳肌的出血（解剖已見）和硬腦膜下出血，雖然沒有明顯外表
    傷，但有皮下肌肉出血，再加上沒有腦血管瘤或動靜畸形破裂，明顯是外傷性
    所為；一般腦溢向是指所謂實質性出血，最常見于基底核，與死者腦膜下出血不
    同；綜合前二理由，死者係外傷性顱內出血，而非自發性腦溢血，被告說法不可
    採。此有該所八九理字第０二四四號函附於本院卷可佐。是被告辯林俊達可能係
    死於腦溢血云云，不足採信。
  (七)證人己○○於原審供稱打耳光可能是十一點左右的事，二點多才發現林俊達不對
    勁等語。惟查乙○○於警訊中供稱十一時起被告開始毆打林俊達，打了一個多鐘
    頭，林俊達昏迷在地上，經旁人（亦為流浪漢）呼救護車送醫急救。己○○於警
    訊中供稱被告毆打死者三次，後來看死者口吐白沫，紅龜就打一一九叫救護車，
    證人己○○於原審供稱，被告與林俊達吵架後，林俊達可能酒醉站不起來，後來
    被告又進來，又繼續爭吵：：那時我病重躺下來睡覺，凌晨二點多被喝酒聲吵醒
    ，戊○○、林俊達已睡在那邊，我睡不著，要將棉被給他們二人蓋，：：後來有
    人進來看，說林俊達臉色不對，叫人叫救護車（原審卷第七十一頁）等語。查證
    人一致供稱係夜晚十一時喝酒，被告與死者發生爭執，則公訴人認八十五年十一
    月十三日零時許發生爭執，尚非正確，應係前一日之十一時許發生爭執。依前往
    處理警員李真旺於原審證稱其係於案發時零時左右到現場，當時林俊達已被送上
    救護車（原審卷第七十二頁反面），依相驗卷附之大同分局請求驗屍書、士林地
    檢署報驗機關電請相驗案件報告表均載明發現時間為八十五年十一月十三日零時
    十五分，則證人己○○所述凌晨二時許，被害人身體不適送醫云云，自非正確，
    應以警員李真旺所供為可採。依證人乙○○、己○○所述，被告毆打林俊達後，
    林俊達並無再喝酒自行跌倒情事，且假前開事證綜合研判，被害人被毆至送醫僅
    一小時左右，被害人並無離開現場，因其他原因受傷，其死亡顯係因被告傷害所
    致。證人丁○○現已死亡，乙○○、己○○行不定，本院傳拘無著。惟依彼等
    前開所述，事證已明，核無再傳訊必要，併此明。
  (八)綜上所述，被告所辯，顯屬卸責之詞，不足採信，其罪證明確，犯行洵堪認定。
三、核被告所為，係犯刑法第二百七十七條第二項前段之傷害致死罪。公訴人起訴認
    被告犯刑法第二百七十一條第一項之殺人罪嫌，惟被告堅決否認有殺害林俊達之
    犯意，且本件爭執，乃林俊達質疑被告是否有拿其金錢之小事，雙方並無深仇大
    恨，被告又僅徒手打林俊達，推打其倒地，即未再繼續毆打，被告當無殺人之犯
    意，且公訴人上訴亦稱被告應負傷害致死之罪責，其起訴法條，尚有未洽，應予
    變更。被告於八十二年間因違反麻醉藥品管理條例案件，經臺灣高雄地方法院判
    處有期徒刑五月，於八十三年七月三十日執行完畢，五年以內再犯有期徒刑以上
    之本罪，應論以累犯，並加重其刑（法定刑為無期徒刑部分，依法不得加重其刑
    ）。
四、原審未詳予研求，遽為被告無罪之判決，自有未洽。公訴人上訴意旨，指摘原判
    決不當，為有理由，應由本院將原判決撤銷改判。審酌被告之素行、犯罪之動機
    、情節、犯罪後之態度及其他一切情狀，判處有期徒刑柒年陸月。
五、據上論斷，應依刑事訴訟法第三百六十九條第一項前段、第三百六十四條、第二
    百九十九條第一項前段、第三百條，刑法第二百七十七條第二項前段、第四十七
    條，判決如主文。
本案經檢察官施良波到庭執行職務。
中      華      民      國    八十九    年      七      月      七      日
                                臺灣高等法院刑事第四庭
                                    審判長法  官  蔡  永  昌
                                          法  官  徐  昌  錦
                                          法  官  陳  榮  和
右正本證明與原本無異。
如不服本判決應於收受送達後十日內向本院提出上訴書狀，其未敘述上訴之理由者並
得於提起上訴後十日內向本院補提理由書（均須按他造當事人之人數附繕本）。
                                          書記官  劉  麗  芬
中      華      民      國    八十九    年      七      月       十     日
附錄：本案論罪科刑法條全文
刑法第二百七十七條第二項：
犯前項之罪，因而致人於死者，處無期徒刑或七年以上有期徒刑，致重傷者，處三年
以上、十年以下有期徒刑。


司法院資訊處製作；財團法人民間司法改革基金會備份。
